# 企业合并中的递延所得税负债确认问题

提问人：nikan 时间：2010-04-07 08:52:19
A公司以 1000 万购买B公司 100 ％股权（非吸收合并），B公司账面净资产 500 万，公允价值 1000 万。B公司适用 25 ％税率。 A公司编制合并财务报表时，由于B公司资产、负债按照公允价值调整，故其账面价值和计税基础产生差异，应确认递延所得税负债（ 1000 －500 ）×25％＝ 125 万。 上述处理是根据准则进行的，问题是确认了 125 万递延所得税负债后，B公司可辨认净资产的公允价值就变为（ 1000 万－ 125 万）＝ 875 万。 合并成本 1000 万与可辨认净资产公允价值 875 万之间的差额 125 万确认为商誉。
这就形成了一个让人很难以接受的结果：确认递延所得税负债的同时，确认了商誉。 而确认的商誉实际上又不符合商誉的定义，也不符合资产的定义。 所以我不赞同确认递延所得税负债，但不确认又不符合准则的要求。 纠结！
[ 本帖最后由 nikankan 于 2010-4-7 09:52 编辑 ]

回答人：chenyiwei
站在购买方的角度，此时确认递延所得税负债（同时相应增加商誉）应当是合理的。这实际上是在对被合并方的净资产评估时是否需要考虑评估增值的递延所得税的问题，即所取得的净资产公允价值实际上只有 875 万。评估增值的 125 万元，本企业通过支付现金等对价方式取得，但最终因为无法获得税前扣除而将会构成未来的一项现金流出。

回答人：chenyiwei
回复 7 楼 maggie546 的帖子递延所得税本质上是一个会计问题（只是其金额的计算需要考虑税法的规定）。因此所得税会计中的递延所得税实际上是站在本会计主体（合并集团）的角度考虑将来的纳税或者节税效应的财务影响的。

回答人：chenyiwei
回复 10 楼 jf2002 的帖子我个人不赞同《讲解 2010 》中的这一观点，即认为在 59 号文下在合并报表层面不应确认与非同一控制下控股合并中被购买方的各项资产、负债于购买日的公允价值和计税基础之间的暂时性差异相关的递延所得税负债。
个人理解：根据《企业所得税法》及其实施条例的规定，企业所得税的纳税人是法人，即企业所得税实际上是对法人的所得课征的税种。因此，税法上对于“企业合并”的界定是着眼于法人的合并、分立等架构变化，也就是基于法律的“企业合并”概念，包括新设合并和吸收合并等导致公司法人发生变化的事项。财税[2009]59号文第一条规定：“本通知所称企业重组，是指企业在日常经营活动以外发生的法律结构或经济结构重大改变的交易，包括企业法律形式改变、债务重组、股权收购、资产收购、合并、分立等。”其中，“股权收购，是指一家企业(以下称为收购企业)购买另一家企业(以下称为被收购企业)的股权，以实现对被收购企业控制的交易。收购企业支付对价的形式包括股权支付、非股权支付或两者的组合”。另外， 59 号文第四条特别提到：在股权收购采用一般性税务处理规定下，“收购方取得股权或资产的计税基础应以公允价值为基础确定；被收购企业的相关所得税事项原则上保持不变”。
根据上述规定，个人理解，虽然在非同一控制下的控股合并中，如果采用一般性税务处理，则母公司由此形成的长期股权投资的计税基础是以该项股权投资于购买日公允价值确定的，但是由于被购买方并不因此改变其企业所得税独立纳税人的地位，因此在所得税税务处理方面，其各项可辨认资产、负债的折旧、摊销、成本结转等，仍然以其原先的计税基础为依据计算确定，税法上并不认可在计算税前可扣除的折旧、摊销、处置所得或损失时以购买日公允价值为基础。根据《企业会计准则第 18 号——所得税》对资产、负债计税基础的定义：“资产的计税基础，是指企业收回资产账面价值过程中，计算应纳税所得额时按照税法规定可以自应税经济利益中抵扣的金额”；“负债的计税基础，是指负债的账面价值减去未来期间计算应纳税所得额时按照税法规定可予抵扣的金额”，也就是资产、负债的计税基础都需要以税法的规定为基础确定。鉴于企业所得税是法人税，所以同一资产或负债在其所属法人（子公司）的个别报表层面和该子公司所属合并集团的合并报表层面的计税基础应当是相同的，不会出现计税基础的差异。也就是说，在购买方合并报表层面，对被购买方的各项可辨认资产、负债以购买日公允价值为基础持续计算的金额计量；而在这些子公司进行纳税申报时，计税基础仍然以原先的取得成本等为基础确定，并不因为企业合并事项而改变。因此，这些可辨认资产、负债在购买方合并报表层面的账面价值与计税基础之间仍然存在差异，且该差异源于企业合并，因此于购买日应当确认相应的递延所得税资产或递延所得税负债，并调整商誉。
即，我个人理解：只要是非同一控制下控股合并中取得的被购买方可辨认资产、负债的购买日公允价值不同于其以原始取得成本为基础确定的计税基础的，则无论该项股权收购按 59 号文规定是采用一般性税务处理还是特殊性税务处理，都会由此在购买方合并报表层面产生账面价值与计税基础之间的暂时性差异，需要在购买方合并报表层面确认递延所得税资产或负债并调整商誉。
我已经把我的上述观点与财政部会计司有关人士沟通过，该人士表示将向税务部门有关人士进一步确认税务处理原则。但至今尚未得到回复。目前实务中我们的做法通常还是确认相关的递延所得税负债。

回答人：chenyiwei
回复 cheerfullife 的帖子
即使是一般性税务处理，这种情况也只能出现在吸收合并或新设合并中，即被购买方的原股东已就这部分评估增值计入其应纳税所得额，相应地购买方取得被购买方各项可辨认资产、负债的计税基础等于帐面价值，无暂时性差异。
在控股合并（税法上称为股权收购）的情况下，被购买方作为独立法人和独立纳税人的地位并不改变，根据 59 号文规定，此时被购买方原先的各项税务处理保持不变，所以计税基础是不会改变的。

回答人：chenyiwei
回复 cheerfullife 的帖子
您所引用的红字部分规定表明的是收购方的长期股权投资的计税基础系以公允价值为基础确定。但在合并报表层面，对子公司的长期股权投资已被抵销，而“收购企业、被收购企业的原有各项资产和负债的计税基础和其他相关所得税事项保持不变”，即作为被购买方的子公司作为独立法人和独立纳税人地位不变，所以其各项资产、负债的计税基础页都保持不变。
在控股合并的情况下，是否采用特殊性税务处理，所影响的仅仅是购买方个别报表中长期股权投资的计税基础，不改变子公司各项资产、负债的计税基础。试想谁都没有看到过被股权收购后的子公司可以按固定资产购买日公允价值为基础计算可在税前扣除的折旧和处置所得的情况吧。

提问人：wanghui614 时间：2011-12-14 15:26:47
您所引用的红字部分规定表明的是收购方的长期股权投资的计税基础系以公允价值为基础确定。但在合并报表层面，对子公司的长期股权投资已被抵销，而“收购企业、被收购企业的原有各项资产和负债的计税基础和其他相关所得税事项保持不变”，即作为被购买方的子公司作为独立法人和独立纳税人地位不变，所以其各项资产、负债的计税基础页都保持不变。 +++++++++++++++ 如果确认递延所得税负债，在非同一控制下的企业合并但不够成一项业务时，在合并报表层面并不确认商誉，那贷递延所得税负债，借方怎么办？

回答人：chenyiwei
如果被购买方不构成业务，则属于企业合并而不是资产购买。此时无需确认递延所得税负债。《计学撮要》P263～ 265 。

提问人：tlt12321 时间：2011-12-29 15:24:41
回复 chenyiwei 的帖子
合并报表时，子公司资产的账面价值大于计税基础，但无论站在子公司单体还是合并集团角度以后期间该差异都不会影响应纳税所得额，是否还要确认递延所得税？免税合并时，合并方取得股权的计税基础，以被收购股权的原有计税基础确定而不是合并成本，这样会造成长期股权投资的账面价值与计税基础不一致，是否因长期股权投资在合并时抵消了，故而将这块差异通过本帖所讨论的子公司资产账面价值与计税基础的差异反映出来 ？

回答人：chenyiwei
与长期投资在合并时被抵销无关。确认递延所得税负债的具体理由我已在本版面上回复过多次，请先搜索一下。谢谢！

提问人：tlt12321 时间：2011-12-30 14:43:25
回复 chenyiwei 的帖子
确认递延所得税负债时的对方科目是什么，是资本公积吗？谢谢

回答人：chenyiwei
企业合并中确认递延所得税负债的对应科目是商誉或者负商誉。

提问人：xinshourumen 时间：2014-09-26 23:00:00
"在控股合并的情况下，是否采用特殊性税务处理，所影响的仅仅是购买方个别报表中长期股权投资的计税基础，不改变子公司各项资产、负债的计税基础。试想谁都没有看到过被股权收购后的子公司可以按固定资产购买日公允价值为基础计算可在税前扣除的折旧和处置所得的情况吧"
陈老师，准则讲解《企业合并》中提到：“非同一控制下的企业合并中，购买方通过企业合并取得被购买方 100 ％股权的，被购买方可以按照合并中确定的可辨认资产、负债的公允价值调整其账面价值。 ” 是否可以理解为被购买方已经在企业合并过程按照资产公允价值进行了纳税，所以可以按照公允价值进行调整账面价值，并进而按照调整后的价值进行折旧并允许税前扣除呢？如果是这样的话，那是否就可以认为从合并报表角度确认的账面价值和计税基础都是按公允价值计量，不存在差异，从而也就不需要确认递延所得税负债呢？

回答人：chenyiwei
不可以这样理解。根据财税[2009]59号文，在股权收购交易中，“被收购企业的相关所得税事项原则上保持不变”即其各项资产、负债的计税基础保持不变。

提问人：641308416 时间：2016-08-15 10:48:33
陈版主您好，如果被购买方不构成业务，应该是不属于企业合并而是资产购买吧？

回答人：chenyiwei
会计上可以这样理解。

提问人：jiyuzhao 时间：2019-06-25 16:08:21
请教陈版主，被收购方长期股权投资增值是否也需确认递延所得税负债？

回答人：chenyiwei
这个问题有争议。个人认为需要，也有人依据所得税准则第十二条认为可以不确认，除非有明确的未来处置意图。